ACORDAO-COMPLETO-2412430

ACÓRDÃO 6372/2020 ATA 18/2020 - SEGUNDA CÂMARA

VISTOS, relatados e discutidos estes autos de concessões de pensão especial instituídas por ex-combatentes vinculados à 1ª Região Militar do Comando do Exército.
ACORDAM os Ministros do Tribunal de Contas da União, reunidos em Sessão da 2ª Câmara, ante as razões expostas pelo Relator, e com fulcro nos incisos III e IX do art. 71 da Constituição Federal e nos arts. 1º, inciso V, e 39, inciso II, da Lei 8.443/1992, c/c o art. 259, inciso II, do Regimento Interno/TCU em:
9.1. considerar prejudicado, por perda de objeto, o exame de mérito do ato de concessão de pensão especial deferido à Sra. Vera Lúcia Machado Rocha;
9.2. considerar ilegal a concessão de pensão especial conferida à Sra. Glória Maria Rodrigues Alves, negando-se registro ao correspondente ato;
9.3. considerar ilegal a concessão de pensão especial em favor da Sra. Cleusa Damiana Santos de Oliveira, recusando-se registro ao respectivo ato;
9.4. dispensar o ressarcimento das quantias indevidamente recebidas de boa-fé pelas interessadas indicadas nos subitens 9.2 e 9.3 acima, consoante o disposto no Enunciado 106 da Súmula da Jurisprudência do TCU;
9.5. determinar à 1ª Região Militar do Comando do Exército que:
9.5.1 no prazo de 15 (quinze) dias, a contar da ciência desta Deliberação, abstenha-se de realizar pagamentos decorrentes do ato impugnado (subitem 9.2 supra) , sujeitando-se a autoridade administrativa omissa à responsabilidade solidária, nos termos do art. 262, caput, do Regimento Interno/TCU;
9.5.2 dê ciência, no prazo de 15 (quinze) dias, a contar do recebimento da notificação deste Acórdão, do inteiro teor desta Deliberação às Sras. Glória Maria Rodrigues Alves e Cleusa Damiana Santos de Oliveira, encaminhando a este Tribunal, no prazo de 30 (trinta) dias, comprovante das referidas ciências;
9.5.3. alerte a Sra. Glória Maria Rodrigues Alves de que o efeito suspensivo proveniente da interposição de possíveis recursos perante o TCU não a exime da devolução dos valores percebidos indevidamente após a respectiva notificação, caso os recursos não sejam providos;
9.6. esclarecer ao órgão de origem que poderá emitir novo ato de concessão em benefício da Sra. Glória Maria Rodrigues Alves, livre da irregularidade indicada neste processo, submetendo-o a este Tribunal, nos termos da IN/TCU 78/2018.

Concessões de pensão especial instituídas por ex-combatentes vinculados à 1ª Região Militar do Comando do Exército.

Segunda Câmara

1ª Região Militar/Comando do Exército.

3. Interessadas: Cleuza Damiana Santos de Oliveira (XXX.892.117-XX); Glória Maria Rodrigues Alves (XXX.573.687-XX); e Vera Lúcia Machado Rocha (XXX.276.497-XX).

13.1. Ministros presentes: Ana Arraes (Presidente), Augusto Nardes, Aroldo Cedraz e Raimundo Carreiro.
13.2. Ministros-Substitutos presentes: Marcos Bemquerer Costa (Relator) e André Luís de Carvalho.

MARCOS BEMQUERER

Adoto como parte deste Relatório a instrução inserta à peça 33, que contou com a anuência do escalão dirigente da Secretaria de Fiscalização de Pessoal - Sefip (peça 34) , a seguir transcrita com alguns ajustes de forma:
"1. Trata-se de atos de concessão de pensão especial às beneficiárias supracitadas, pensões estas concedidas pelo Comando do Exército.
2. Os atos foram submetidos à apreciação do Tribunal de Contas da União (TCU) para fim de registro, nos termos do art. 71, inciso III, da Constituição Federal. O cadastramento e a disponibilização ao TCU ocorreram por intermédio do Sistema de Apreciação e Registro de Atos de Admissão e Concessões (Sisac) , na forma dos arts. 2o, caput e inciso VI, e 4o, caput, da Instrução Normativa-TCU 55/2007.
EXAME TÉCNICO 
3. Os procedimentos para exame, apreciação e registro de atos de pessoal encontram-se estabelecidos na Instrução Normativa TCU 78/2018 e na Resolução TCU 206/2007. Em seus arts. 4o, § 2o, e 3o, § 3o, respectivamente, essas normas dispõem que os atos de pessoal disponibilizados por meio do Sisac devem ser submetidos a crítica automatizada do próprio sistema, com base em parâmetros predefinidos.
4. Relativamente aos atos de concessão de pensão especial, as rotinas de crítica das informações cadastradas no Sisac foram elaboradas e validadas, levando-se em conta as peculiaridades desses atos. Os itens de verificação do sistema compreendem prazos e fundamentos legais, assim como eventuais ocorrências de acumulação. Trata-se de verificações mais abrangentes, minuciosas e precisas do que aquelas que podem ser realizadas por mãos humanas, proporcionando um nível de segurança ainda maior.
5. Além da crítica automatizada, há verificação humana adicional no caso de haver alertas do sistema ou informações não formatadas, como esclarecimentos do gestor ou do controle interno. 
6. De início cumpre lembrar que os presentes atos já foram anteriormente analisados por esta Secretaria em duas oportunidades (peças 2 e 19) . Os encaminhamentos propostos pela Sefip foram pela ilegalidade, haja vista que as concessões foram deferidas para filhas maiores, não inválidas, sendo que a pensão de ex-combatente somente é devida a filhas maiores se o óbito do instituidor ocorreu antes de 5/10/88, data da promulgação da Constituição Federal de 1988, com o benefício correspondente à graduação de sargento e, ao posto de 2º tenente, quando o óbito ocorrer após a referida data, em se tratando de beneficiária inválida, com preexistência da invalidez ao óbito do instituidor (Acórdãos 812/2006, 1299/2004, 1321/2004, 1359/2004, todos da 2ª Câmara) , o que não é o caso das pensionistas em questão.
7. Este Tribunal, mediante o Acórdão 6440/2010-TCU-Segunda Câmara, de relatoria do Ministro André Luís de Carvalho, determinou a realização da oitiva prévia das interessadas, ante o longo tempo decorrido desde a data de publicação dos respectivos atos, para que fossem apresentados os esclarecimentos necessários acerca das irregularidades encontradas em seus respectivos atos de pensão especial, o que foi providenciado por esta unidade técnica (peças 1, 3 e 4) .
8. Em resposta foram encaminhados os documentos juntados ao presente processo (peças 5-14) , com as informações prestadas pela Primeira Região Militar. Naquela oportunidade esta unidade técnica, ao propor a ilegalidade dos atos, fez a ressalva de não constar dos autos a 'ciência' das pensionistas acerca das oitivas em comento, haja vista que foi encaminhado a esta Sefip apenas o 'ciente' do órgão de origem (peças 5-6; 8; e 9, p. 4) . Naquela ocasião a análise da documentação enviada revelou o seguinte:
Ato de Manoel Rodrigues (data do óbito: 17/03/1971) 
8.1. Inicialmente a pensionista Glória Maria Rodrigues Alves foi habilitada em agosto de 2003, com a pensão de 2º sargento, da Lei 4.242/63; posteriormente foi concedida pensão de 2º tenente, a partir de 15/2/2005, com base no art. 21 da Medida Provisória 2.215-10/01, tendo sido, então, cancelada a pensão de 2º sargento (peça 9, p. 2, 23, 24 e 27-34) ; na oportunidade houve o entendimento desta unidade técnica de que a concessão era irregular, vez que a interessada somente faria jus ao benefício de 2º tenente, decorrente do disposto no citado art. 21 da MP 2215/10-1, caso fosse inválida, com preexistência da invalidez ao falecimento do ex-combatente; assim, o presente ato de concessão da pensão de 2º tenente não poderia prosperar, devendo a Primeira Região Militar encaminhar outro ato para apreciação deste Tribunal, com a pensão correspondente à graduação de 2º Sargento, tendo em vista a data do óbito do instituidor.
Ato de Adroaldo Alberto Machado (data do óbito: 14/12/1988) 
8.2. Conforme as informações apresentadas, a beneficiária Vera Lúcia Machado Rocha foi habilitada após a Constituição Federal de 1988, mas com base no art. 30 da Lei 4.242/63, com a pensão de 2º sargento, por considerar que, à época do óbito do instituidor, ainda não havia sido promulgada a Lei 8.059/90, tendo sido anexada cópia de decisão judicial, a qual beneficia pensionista que não a da concessão em exame (peça 9, p. 2-3 e 9-22) . Os elementos eram os mesmos antes apresentados, quando da análise inicial pela ilegalidade (instrução no TC-14.983/06-3) , ou seja, não foram trazidos elementos novos suficientes para que a concessão pudesse prosperar. Diante dessa situação, esta Secretaria manteve a proposta anterior pela ilegalidade da presente pensão de 2º tenente, ressaltando-se que, considerando a data do óbito do instituidor, a interessada não faria jus à pensão de 2º sargento nem à de 2º tenente, por não se tratar de beneficiária inválida.
Ato de Abelardo Henrique de Oliveira (data do óbito: 13/08/81) 
8.3. A concessão da pensão de 2º Tenente em favor de Cleusa Damiana Santos de Oliveira foi concedida em decorrência de decisão judicial, transitada em julgado (peça 9, p. 35-47 e peças 10-14) .
8.4. Com relação à referida sentença judicial, favorável à interessada, cabe destacar o posicionamento do TCU acerca da independência das instâncias administrativa e judiciária. É dizer que os entendimentos deste Tribunal não estão vinculados àqueles exarados no âmbito do Poder Judiciário.
8.5. Sobre tal questão, o TCU se manifestou por meio do Acórdão 930/2008-TCU-Segunda Câmara, de relatoria do Ministro Benjamin Zymler:
'Na linha da jurisprudência dominante desta Corte, que entende que a existência de decisão judicial não impede a livre apreciação dos atos de concessão por parte do Tribunal de Contas da União, deve ser considerada ilegal a concessão de aposentadoria a Maria da Glória Sá Rodrigues da Silva, em razão do pagamento de quintos calculados com base no Adicional de Gestão Educacional. Nada obstante, não poderá ser determinada a suspensão dos pagamentos dos proventos, enquanto houver decisão judicial que ampare os pagamentos dos quintos, da forma observada atualmente, nada obstante esta Corte os entenda indevidos.'
8.6. Assim, coube o entendimento de que o TCU pode promover apreciação de mérito pela ilegalidade de ato de pessoal, em posição contrária ao decidido pelo Poder Judiciário, sem, contudo, determinar a suspensão do pagamento da verba tida por irregular, na medida em que ela se encontra protegida por decisão judicial.
8.7. Portanto, de acordo com a pacífica jurisprudência deste Tribunal, consoante Acórdãos mencionados no item 6 supra, a filha maior de ex-combatente, cujo óbito ocorreu antes da promulgação da Constituição Federal de 1988, faz jus apenas à pensão de 2º Sargento. 
8.8. Diante do exposto, cumpriu considerar ilegal o referido ato de concessão da pensão de 2º Tenente à pensionista em questão, porém, concluiu-se pela não determinação ao órgão de origem para suspender o pagamento do benefício, ante a existência de decisão judicial favorável à concessão.
9.	Nada obstante, mediante despacho exarado em 25/1/2016 (peça 22) , o Ministro-relator Marcos Bemquerer Costa entendeu que o comando expedido pela 2ª Câmara do Tribunal não foi adequadamente cumprido, pois não havia informação no processo de que as oitivas chegaram as mãos das beneficiárias. Desse modo, restituiu os autos à Sefip para que fossem efetivamente realizadas as oitivas das interessadas, ressaltando que, após feitas as comunicações processuais, deveriam constar nos autos as respostas às oitivas subscritas pelas interessadas ou representante legal, e/ou, no mínimo, os documentos comprobatórios de que as beneficiárias da pensão tomaram ciência dos expedientes que lhes foram enviados.
10. Por conseguinte, esta Secretaria encaminhou os respectivos ofícios de oitivas diretamente para os endereços das pensionistas Cleuza Damiana Santos de Oliveira e Glória Maria Rodrigues Alves. Os avisos de recebimento demonstram que as oitivas foram entregues nos endereços corretos (peças 26 e 29) . 
Resposta de oitiva de Cleuza Damiana Santos de Oliveira (peça 27) 
11. Em síntese, a interessada informa que a pensão em comento foi deferida com base em sentença judicial. Anexa à resposta de oitiva segue cópia da referida decisão e os resultados de consultas ao respectivo processo judicial.
12. Esta unidade técnica entende que cabe manter a mesma proposta de encaminhamento firmada na instrução anterior para o ato de concessão de pensão especial em questão.
Resposta de oitiva de Glória Maria Rodrigues Alves (peça 30) 
13. A beneficiária informa que quando a sua mãe faleceu foi informada que teria direito, como filha viúva, ao recebimento da mesma pensão. Por conseguinte, solicitou ao Exército Brasileiro a pensão no posto de 2º Sargento e em seguida no posto de 2º Tenente. Os referidos pedidos foram deferidos em 26/7/2004 e em 3/8/2006.
14. A situação descrita no item anterior não altera o entendimento desta Secretaria em relação à irregularidade constante no ato em comento, cabendo manter, desse modo, a mesma proposta de encaminhamento firmada anteriormente.
15. Tendo em vista que não foi possível constatar a má-fé da interessada, recomenda-se que seja aplicado o Enunciado 106 da Súmula da Jurisprudência do TCU às parcelas indevidamente recebidas.
16. Outrossim, de conformidade com o art. 262 do Regimento Interno deste Tribunal, importa determinar ao Comando do Exército que faça cessar os pagamentos decorrentes do ato considerado ilegal, sob pena de responsabilidade solidária da autoridade administrativa omissa.
17. Além disso, cumpre orientar a pensionista Glória Maria Rodrigues Alves no sentido de que faz jus à pensão da Lei 4.242/63, correspondente à graduação de 2º sargento, pois o ex-combatente instituidor faleceu antes da Constituição Federal de 1988. Contudo o Comando do Exército deverá providenciar novo ato para ser apreciado por este Tribunal, em até 60 (sessenta) dias.
18. Sugere-se, também, determinar ao órgão de origem que comunique à beneficiária do ato impugnado sobre a deliberação que vier a ser proferida pelo Tribunal, alertando-a de que o efeito suspensivo proveniente da interposição de eventuais recursos não a exime da devolução dos valores percebidos indevidamente após a respectiva notificação, caso esses não sejam providos
Pensão especial deferida em favor de Vera Lúcia Machado Rocha
19. No que concerne a pensão instituída por Adroaldo Alberto Machado, em favor da beneficiária supracitada, cabe esclarecer a que a pensionista já havia falecido em 2012 (peça 31) . 
20. Assim, cumpre considerar o exame do respectivo ato de concessão de pensão especial prejudicado por perda de objeto, com fulcro no art. 260, § 5º, do Regimento Interno do TCU, tendo em vista o exaurimento dos efeitos financeiros.	
CONCLUSÃO 
21. Verificou-se que a beneficiária Vera Lúcia Machado Rocha faleceu em 2012. Desse modo, o exame do ato de concessão deferido em favor dessa interessada poderá ser considerado prejudicado por perda de objeto.
22. Quanto aos demais atos, à vista dos fatos, entende-se que são ilegais, em razão de as beneficiárias serem filhas maiores não inválidas, a despeito de os benefícios serem concedidos no posto de segundo tenente.
23. Todavia esta Corte de Contas não poderá determinar que cessem o pagamento do benefício concedido para a pensionista Cleusa Damiana Santos de Oliveira, haja vista que a pensão no posto de segundo tenente foi deferida em decorrência de decisão judicial transitada em julgado.
24. Além disso, ponderando que não foi constatada a má-fé da interessada Glória Maria Rodrigues Alves, recomenda-se que seja aplicado o Enunciado 106 da Súmula da Jurisprudência do TCU às parcelas indevidamente recebidas.
25. Por fim, cabe orientar a aludida pensionista no sentido de que faz jus à pensão da Lei 4.242/63, correspondente à graduação de 2º Sargento, pois o ex-combatente instituidor faleceu antes da Constituição Federal de 1988. Nesse caso, o órgão deverá providenciar novo ato para ser apreciado por este Tribunal, em até 60 (sessenta) dias
26. Desse modo o Comando do Exército deverá informar às interessadas o teor do Acórdão que vier a ser prolatado, encaminhando ao TCU, no prazo de 30 (trinta) dias, comprovante da data de ciência pelas pensionistas, alertando a beneficiária Glória Maria Rodrigues Alves de que a interposição de eventual recurso não a exime da devolução dos valores indevidamente recebidos, após a notificação da deliberação deste Tribunal, no caso de não provimento deste recurso
PROPOSTA DE ENCAMINHAMENTO
27. Ante o exposto, com fundamento nos arts. 71, inciso III, da Constituição Federal, 1o, inciso V, e 39, inciso II, da Lei 8.443/1992 e 260, § 1º e 5º, do Regimento Interno do Tribunal de Contas da União, bem como art. 7º, § 4º, da IN 78/2018, propõe-se:
a)  considerar prejudicado, por perda de objeto, o exame de mérito do ato de concessão de pensão especial instituída por Adroaldo Alberto Machado, em favor da beneficiária Vera Lúcia Machado Rocha, tendo em vista haver cessado os efeitos financeiros; 
b)  considerar ilegais e recusar os respectivos registros dos atos de concessão de pensão especial de ex-combatente, em favor de Cleuza Damiana Santos de Oliveira (CPF XXX.892.117-XX) e Glória Maria Rodrigues Alves (CPF XXX.573.687-XX) ;
c)  dispensar, presumida a boa-fé das interessadas, o ressarcimento das quantias indevidamente recebidas, consoante o disposto no Enunciado 106 da Súmula de Jurisprudência do TCU;
d) determinar ao Comando do Exército que:
d.1) com fulcro no art. 262, caput, do Regimento Interno deste Tribunal, faça cessar todo e qualquer pagamento à interessada Glória Maria Rodrigues Alves, no prazo máximo de 15 (quinze) dias, contados da ciência da decisão deste Tribunal, sob pena de ressarcimento das quantias pagas após essa data pelo responsável;
d.2) oriente a pensionista Glória Maria Rodrigues Alves no sentido de que faz jus à pensão da Lei 4.242/63, correspondente à graduação de 2º Sargento, pois o ex-combatente instituidor faleceu antes da Constituição Federal de 1988. Nesse caso, o órgão deverá providenciar novo ato para ser apreciado por este Tribunal, em até 60 (sessenta) dias; e
d.3) informe às interessadas o teor do Acórdão que vier a ser prolatado, encaminhando ao TCU, no prazo de trinta dias, comprovante da data de ciência pelas pensionistas e alertando a beneficiária Glória Maria Rodrigues Alves de que a interposição de eventual recurso não a exime da devolução dos valores indevidamente recebidos, após a notificação da deliberação deste Tribunal, no caso de não provimento desse recurso.
e)  determinar à Secretaria de Fiscalização de Pessoal que acompanhe a implementação das determinações constantes na deliberação que vier a ser proferida."
2.	O Ministério Público junto ao TCU, representado pelo Procurador Júlio Marcelo de Oliveira, concorda com encaminhamento sugerido pela unidade técnica (peça 35) .
	É o Relatório.

Claudia S. Valentim, OAB/RJ 183.336; e Leonardi Santos de Abreu, OAB/RJ 180.196.

Procurador Júlio Marcelo de Oliveira.

PESSOAL. PENSÃO ESPECIAL INSTITUÍDA POR EX-COMBATENTE. CONCESSÃO INDEVIDA EM FAVOR DE FILHAS MAIORES DE INSTITUIDORES FALECIDOS ANTES DA CONSTITUIÇÃO DE 1988. PERDA DE OBJETO DE UM ATO. FALECIMENTO DA INTERESSADA. ILEGALIDADE DOS DEMAIS ATOS. NEGATIVA DE REGISTRO. BENEFÍCIO CONCEDIDO POR FORÇA DE SENTENÇA JUDICIAL TRANSITADA EM JULGADO. AUSÊNCIA DE DETERMINAÇÃO DE SUSTAÇÃO DOS PAGAMENTOS. 1. As filhas solteiras maiores de ex-combatentes falecidos antes da promulgação da atual Constituição Federal têm direito à pensão especial prevista na Lei 4.242/1963, em valor correspondente à graduação de segundo-sargento, e não à pensão especial estabelecida pelo art. 53 do Ato da Disposições Constitucionais Transitórias, de valor equivalente ao posto de segundo-tenente. 2. A existência de decisão judicial transitada em julgado não impede que se negue registro ao ato eivado de vício considerado insanável pela jurisprudência deste Corte. 3. Em deferência ao preceito do art. 5º, inciso XXXVI, da Constituição Federal de 1988, deixa-se de determinar a sustação dos pagamentos referentes a uma das concessões.

PENSÃO ESPECIAL DE EX-COMBATENTE (PEEC)

Secretaria de Fiscalização de Pessoal - Sefip.

Trata o presente processo de concessões de pensão especial de ex-combatente em favor das beneficiárias Cleuza Damiana Santos de Oliveira, Vera Lúcia Machado Rocha e Glória Maria Rodrigues Alves, filhas maiores e não inválidas. 
2.	Rememoro que, em instrução inicial (peças 19 e 20) , a Secretaria de Fiscalização de Pessoal - Sefip propôs a ilegalidade dos atos, uma vez que os valores eram equivalentes ao posto de segundo-tenente, e não à graduação de segundo-sargento.
3	A unidade técnica compreendeu que a pensão de ex-combatente somente é devida a filhas maiores se o óbito do instituidor ocorrer antes da promulgação da atual Constituição Federal (5/10/1988) , hipótese em que o valor do benefício deverá corresponder à graduação de segundo-sargento. Quando o óbito se der após a referida data, e desde que se trate de beneficiária inválida e com preexistência da invalidez ao falecimento instituidor, a pensão será paga com base no posto de segundo-tenente, o que não era o caso das pensionistas.
4.	Nada obstante, a 2ª Câmara deste Tribunal, por meio do Acórdão de Relação 6.440/2010 (rel. min. subst. André de Carvalho, Ata 38/2010, Sessão 09/11/2010) , proferido nos autos do TC-Processo 014.983/2006-3, determinou a realização de oitiva das interessadas para que fossem apresentados os esclarecimentos necessários acerca das irregularidades encontradas nas concessões, ante o tempo decorrido desde a data de publicação dos correspondentes atos. 
5. 	Ao compulsar o feito anteriormente, entendi que o comando expedido pela 2ª Câmara não fora adequadamente cumprido, porquanto somente havia nos autos informações prestadas pela 1ª Região Militar, sem qualquer indício de que as comunicações processuais chegaram às mãos das beneficiárias das pensões especiais. Por conseguinte, em 25/1/2016, determinei a remessa dos autos à Sefip para que fossem efetivamente realizadas as oitivas das interessadas (peça 22) . 
6.		O processo veio novamente concluso ao gabinete em 2020, com as seguintes análises e proposta de encaminhamento:
6.1. Sra. Vera Lúcia Machado Rocha - exame do ato prejudicado por perda de objeto, em face do decesso sofrido pela pensionista em 2012;
6.2. Sra. Glória Maria Rodrigues Alves - em razão de o instituidor dessa pensão ter falecido em data anterior à promulgação da Constituição Federal de 1988, a interessada não faz jus ao valor correspondente ao posto de segundo-tenente, mas, sim, ao equivalente à graduação de segundo-sargento, prevista na Lei 4.242/1963; em consequência, deve esta Corte de Contas considerar ilegal a concessão, negando-se registro ao ato, e determinar a cessação dos pagamentos à beneficiária, dispensando-se o ressarcimento das quantias indevidamente recebidas, com a possibilidade de o órgão de origem providenciar a remessa de novo ato para ser apreciado pelo Tribunal; e
6.3. Sra. Cleusa Damiana Santos de Oliveira - em vista da mesma irregularidade que permeia a pensão indicada no subitem 6.2 acima, deve o Tribunal reconhecer a ilegalidade da concessão e recusar o registro do ato, mas sem determinar a cessação do pagamento da pensão no posto de segundo-tenente, haja vista que foi deferida por força de decisão judicial transitada em julgado.
7.		Acerca da concessão em favor da Sra. Vera Lúcia Machado Rocha, entendo que o exame deve ser tido como prejudicado por perda de objeto, em face da notícia do seu passamento (peça 31) .
8.		Quanto às Sras. Glória Maria Rodrigues Alves (peça 18) e Cleusa Damiana Santos de Oliveira (peça 16) , compulsando os atos que integram este processo, verifico que os óbitos dos instituidores dessas pensões ocorreram respectivamente em 17/03/1971 e 13/08/1981, antes da promulgação da Constituição Federal atual (5/10/1988) , de modo que, na vigência do art. 30 da Lei 4.242/1963, as filhas beneficiárias maiores têm direito à pensão calculada com base na graduação de segundo-sargento, e não na do posto de segundo-tenente, como se constata nos atos concessórios em questão. 
9.	Para melhor compreensão da matéria, inicialmente esclareço que o benefício foi autorizado pelo art. 30 da Lei 4.242/1963, que assim dispunha:
"Art 30. É concedida aos ex-combatentes da Segunda Guerra Mundial, da FEB, da FAB e da Marinha, que participaram ativamente das operações de guerra e se encontram incapacitados, sem poder prover os próprios meios de subsistência e não percebem qualquer importância dos cofres públicos, bem como a seus herdeiros, pensão igual à estipulada no art. 26 da Lei n. 3.765, de 4 de maio de 1960. 
Parágrafo único. Na concessão da pensão, observar-se-á o disposto nos arts. 30 e 31 da mesma Lei n. 3.765, de 1960." 
10.	A base de cálculo equivalente à pensão deixada por um segundo-sargento decorre da remissão expressa ao art. 26 da Lei 3.765/1960, nos termos seguintes: 
"Art. 26. Os veteranos da campanha do Uruguai e Paraguai, bem como suas viúvas e filhas, beneficiados com a pensão especial instituída pelo Decreto-Lei n. 1.544, de 25 de agosto de 1939, e pelo art. 30 da Lei n. 488, de 15 de novembro de 1948, e os veteranos da revolução acreana, beneficiados com a pensão vitalícia e intransferível instituída pela Lei n. 330, de 10 de setembro de 1948, passam a perceber a pensão correspondente à deixada por um 2º sargento, na forma do art. 15 desta lei."
11.	Com a promulgação da Constituição Federal de 1988, o universo de beneficiados pela pensão causa mortis foi restringido, deixando de abranger os herdeiros para alcançar somente a viúva ou companheira e os dependentes, efetuando-se a correspondência com o posto de segundo-tenente para as novas pensões especiais de ex-combatentes, conforme sobressai do art. 53 do Ato das Disposições Constitucionais Transitórias: 
"Art. 53. Ao ex-combatente que tenha efetivamente participado de operações bélicas durante a Segunda Guerra Mundial, nos termos da Lei n. 5.315, de 12 de setembro de 1967, serão assegurados os seguintes direitos:
I - aproveitamento no serviço público, sem a exigência de concurso, com estabilidade;
II - pensão especial correspondente à deixada por Segundo Tenente das Forças Armadas, que poderá ser requerida a qualquer tempo, sendo inacumulável com quaisquer rendimentos recebidos dos cofres públicos, exceto os benefícios previdenciários, ressalvado o direito de opção;
III - em caso de morte, pensão à viúva ou companheira ou dependente, de forma proporcional, de valor igual à do inciso anterior;
IV - assistência médica, hospitalar e educacional gratuita, extensiva aos dependentes;
V - aposentadoria com proventos integrais aos vinte e cinco anos de serviço efetivo, em qualquer regime jurídico;
VI - prioridade na aquisição da casa própria, para os que não a possuam ou para suas viúvas ou companheiras.
Parágrafo único. A concessão da pensão especial do inciso II substitui, para todos os efeitos legais, qualquer outra pensão já concedida ao ex-combatente." 
12.	Coube ao art. 5º da Lei 8.059/1990 explicitar o conceito de dependente do ex-combatente para fins do recebimento da referida pensão, limitando-o, no caso dos descendentes, ao filho e à filha solteiros, menores de 21 anos ou inválidos, como se segue:
"Art. 5º Consideram-se dependentes do ex-combatente para fins desta lei:
I - a viúva;
II - a companheira;
III - o filho e a filha de qualquer condição, solteiros, menores de 21 anos ou inválidos;
IV - o pai e a mãe inválidos; e
V - o irmão e a irmã, solteiros, menores de 21 anos ou inválidos.
Parágrafo único. Os dependentes de que tratam os incisos IV e V só terão direito à pensão se viviam sob a dependência econômica do ex-combatente, por ocasião de seu óbito." 
13.	Em hipóteses semelhantes, a jurisprudência desta Corte tem entendido que (excertos colhidos da ferramenta de pesquisa do Tribunal "jurisprudência selecionada") :
Acórdão 9200/2017-TCU-Segunda Câmara (de minha relatoria) 
"As filhas solteiras maiores de ex-combatentes falecidos antes da promulgação da atual Constituição Federal têm direito à pensão especial prevista na Lei 4.242/1963, em valor correspondente à deixada por Segundo-Sargento, e não à pensão especial estabelecida pelo art. 53 do Ato da Disposições Constitucionais Transitórias (ADCT) , de valor correspondente à deixada por Segundo-Tenente."
Acórdão 4.819/2009 - Segunda (rel. min. subst. André de Carvalho) 
"A partir da Constituição de 1988, somente tem direito à pensão especial de ex-combatente o filho e a filha de qualquer condição, que sejam solteiros, menores de 21 anos ou, se maiores, inválidos, desde que a invalidez preexista ao óbito do instituidor. Têm direito à pensão especial prevista na Lei 4.242/1963, em valor correspondente à graduação de 2º Sargento, as filhas maiores de ex-combatentes, desde que o instituidor tenha falecido antes do advento da Constituição Federal de 1988."
14.	Como mencionado acima, as beneficiárias foram instadas a se manifestar nestes autos. A Sra. Cleuza Damiana Santos de Oliveira informou que a sua pensão foi deferida com base em sentença judicial transitada em julgado (peça 27) e a Sra. Glória Maria Rodrigues Alves limitou-se a asseverar que o benéfico lhe foi conferido pelo Comando do Exército, citando a data de óbito do instituidor (peça 30) .
15.	As justificativas oferecidas não afastam a ilegalidade das concessões em exame, uma vez que as interessadas não têm direito de receber os valores pensionais correspondentes ao posto de segundo-tenente, pois, como visto alhures, a situação fática se subsome à Lei 4.242/1963 c/c a Lei 3.765/1960, que preveem pensão especial em quantia equivalente à graduação de segundo-sargento.
16.	Sobre a pensão referente à Sra. Cleuza Damiana Santos de Oliveira, está fundamentada em decisão judicial passada em julgado, conforme indicam os documentos insertos às peças 10 a 14. Em hipóteses quejandas, esta Corte de Contas tem considerado ilegal a concessão, com recusa de registro do ato, mas se abstém de determinar a suspensão dos pagamentos decorrentes do ato ilegal, em deferência à imutabilidade da res judicata. 
17.	Diante desse contexto, entendo que devem ser consideradas ilegais as concessões de pensão especial deferidas às Sras. Glória Maria Rodrigues Alves e Cleusa Damiana Santos de Oliveira, com a negativa de registro dos correspondentes atos.
18.	Em relação à Sra. Glória Maria Rodrigues Alves, deve-se: a) aplicar a orientação fixada no verbete da Súmula/TCU 106 às parcelas indevidamente recebidas pela interessada; b) nos termos do art. 262 do Regimento Interno/TCU, determinar à 1ª Região Militar do Comando do Exército que faça cessar os pagamentos decorrentes do ato impugnado, sob pena de responsabilidade solidária da autoridade administrativa omissa, podendo ser emitido novo ato após a correção da irregularidade acima descrita; e c) determinar ainda ao órgão de origem que comunique a beneficiária do ato sobre a deliberação do Tribunal, alertando-a de que o efeito suspensivo proveniente da interposição de eventuais recursos não a exime da devolução dos valores percebidos indevidamente após a notificação, caso esses não sejam providos, e, após, devem ser remetidos ao Tribunal documentos comprobatórios de que a pensionista foi cientificada do julgamento desta Corte.
19.	Quanto à Sra. Cleusa Damiana Santos de Oliveira, repisa-se, não deve haver qualquer comando para cessação dos pagamentos irregulares pelo fato de o seu benefício pensional estar protegido pela força da coisa julgada material, mas a interessada deve ser informada da decisão que vier a ser proferida por esta Corte.
20.	Por fim, reitere-se que a análise da pensão deferida à Sra. Vera Lúcia Machado Rocha deve ser tida por prejudicada, ante a perda de objeto em face da notícia do seu passamento. 
	Pelo exposto, manifesto-me por que seja adotada a deliberação que ora submeto a este Colegiado.
TCU, Sala das Sessões, em 9 de junho de 2020.
MARCOS BEMQUERER COSTA
Relator